---
title: "TD6"
author: "Charles Vin"
date: 'XXX'
output:
  pdf_document: default
  html_notebook: default
---

# Question 1 
```{r}
df = read.csv("TD6_andy.csv")
```

# Question 2
```{r}
cor(df)
```
Les ventes ont une corrélation négative avec le prix.
Les ventes ont une corrélation positive avec la publicité.

# Question 3
```{r}
reg = lm(sales~price+advert, data=df)
print(reg)
print(summary(reg))
print(anova(reg))
```
Pour une augmentation de 1 de l'indice des prix, les ventes diminuent de 7.908 miliers de dollars.
Pour une publicité 1 millier de dollards de publicité en plus, les ventes augmente de 1.863 milliers de dollars.
L'écart type est également en millier de dollard^2. 
R : le modèle explique 44% de la variabilité observé dans les ventes 

# Question 4
$$
  IC(\hat)
$$
# Question 5

```{r}
confint(reg)
```

# Question 6
Il faut que $\beta_2$ soit supérieur à 1 ! 

# Question 7
```{r}
anova(reg)
```
Je pense que c'est 0.008
On veut savoir si $\beta_1 > 1$.
- $H_0: \beta_2=1$ 
- $H_1: \beta_2>1$

Stat de test 
$$
\frac{\hat{\beta_2}-1}{\hat{\sigma}_{\beta_2}} \sim_{H_0} \mathcal{T}_{n-3}
$$
Règle de décision:
On aura tendance à rejeter $H_1$ si $T_{obs}$est trop grand
$$
\alpha = P(Rejet H_0 | H_0) = P(T > l |H_0)
$$
Si $t_{obs} > t_{n-3, 1 - \alpha}$
$$
p_v = P(T > t_{obs} |H_0) \Rightarrow pt(t_{obs}, df=72, lowertail = F)
$$
```{r}
# t_obs = ?
# pt(t_obs, df=72, lower.tail = F)
```

# Question 8
Statégie 1 : $E(Y_i^1) = \beta_0 + \beta_1 (x_{i,1} - 0.3) + \beta_2 x_{i,2}$

Statégie 2 : $E(Y_i^2) = \beta_0 + \beta_1 x_{i,1} + \beta_2 (x_{i,2} + 0.7)$

On se demande si 
$$
    E(Y_i^1) > E(Y_i^2) \\
    \beta_0 + \beta_1 (x_{i,1} - 0.3) + \beta_2 x_{i,2} > \beta_0 + \beta_1 x_{i,1} + \beta_2 (x_{i,2} + 0.7) \\
    -0.3 \beta_1 > 0.7 \beta_2 \Leftrightarrow -0.3\beta_1 - 0.7\beta_2 > 0
$$
# Question 9 
$a^T = (0 ; -0.3 ; -0.7)$

$H_0 = \{ a^T \beta = 0\}$, $H_1 = \{a^Tb > 0\}$

$\frac{a^T\hat{\beta}}{\hat{\sigma}\sqrt{\alpha^T(X^TX)^{-1}a}} \sim \mathcal{T}_{n-p-1}$

on rejet quand $a^T \hat{\beta}$ est trop grand.

Elle a fait des trucs en R et je vois rien.

